ACORDAO-COMPLETO-2339509

ACÓRDÃO 473/2019 ATA 7/2019 - PLENÁRIO

Vistos, relatados e discutidos estes autos de recurso de reconsideração interposto contra o Acórdão 1179/2018-TCU-Plenário, 
			ACORDAM os Ministros do Tribunal de Contas da União, reunidos em sessão Plenária, ante as razões expostas pelo relator, em:
			9.1. nos termos dos arts. 32, inciso I, e 33 da Lei 8.443/1992, conhecer do presente recurso de reconsideração;
			9.2. quanto ao mérito, negar-lhe provimento e manter inalterados os termos do acórdão recorrido; e
			9.3. dar ciência desta deliberação à Prefeitura Municipal de São Geraldo do Baixio/MG, ao Ministério do Turismo e ao recorrente.

Recurso de reconsideração contra decisão que, ao examinar tomada de contas especial instaurada em decorrência de irregularidades na execução de convênio para apoiar a realização do evento Natal de São Geraldo do Baixio/MG, julgou as contas do recorrente irregulares, o condenou ao ressarcimento de débito e lhe aplicou multa.

3. Interessados/Recorrentes:
3.1. Interessado: Ministério do Turismo (05.457.283/0001-19)
3.2. Recorrente: Wellerson Valério Moreira (XXX.556.426-XX)

13.1. Ministros presentes: José Mucio Monteiro (Presidente), Walton Alencar Rodrigues, Benjamin Zymler (Relator), Augusto Nardes, Aroldo Cedraz, Raimundo Carreiro, Ana Arraes, Bruno Dantas e Vital do Rêgo.
13.2. Ministro-Substituto presente: Marcos Bemquerer Costa.

ACORDAO-COMPLETO-2390538

Acórdão de Relação 33/2020 - Plenário

Acórdão de Relação

FREDERICO DIAS FALCI

WELLERSON VALERIO MOREIRA

BENJAMIN ZYMLER

Ministra Ana Arraes

Adoto, como relatório, com alguns ajustes de forma, a instrução elaborada no âmbito da Secretaria de Recursos (Serur) inserta à peça 117, verbis:
"INTRODUÇÃO
1. Versa a espécie sobre Recurso de Reconsideração interposto por Wellerson Valério Moreira (peça 90) , ex-Prefeito do município de São Geraldo do Baixio/MG, em face do Acórdão 1179/2018-TCU-Plenário (peça 65) , de relatoria da Ministra Ana Arraes, que possui o seguinte teor:
'ACORDAM os ministros do Tribunal de Contas da União, reunidos em sessão do Plenário, ante as razões expostas pela relatora e com fundamento nos arts. 1º, inciso I, 16, inciso III, alíneas 'b' e 'c' e §§ 1º e 2º, 19, 23, inciso III, 26, 28, inciso II, e 57 da Lei 8.443/1992 c/c os arts. 214, inciso III, alínea 'a', e 217 do Regimento Interno, em: 
9.1. julgar irregulares estas contas;
9.2. condenar Wellerson Valério Moreira, Frederico Dias Falci e Frederico Dias Falci - ME ao recolhimento aos cofres do Tesouro Nacional de R$ 84.500,00 (oitenta e quatro mil e quinhentos reais) , atualizados monetariamente e acrescidos de juros legais contados de 13/02/2009 até a data do pagamento;
9.3. aplicar-lhes multas nos valores abaixo indicados, a serem recolhidas aos cofres do Tesouro Nacional, com atualização monetária calculada da data deste acórdão até o dia do pagamento, se este for efetuado após o vencimento do prazo abaixo estipulado:
	Responsáveis
	Valor (R$) 

	Wellerson Valério Moreira
	30.000,00

	Frederico Dias Falci
	15.000,00

	Frederico Dias Falci - ME
	15.000,00

9.4. fixar prazo de 15 (quinze) dias, a contar das notificações, para comprovação, perante o Tribunal, do recolhimento das dívidas acima imputadas;
9.5. autorizar a cobrança judicial das dívidas, caso não atendidas as notificações;
9.6. autorizar o pagamento das dívidas em até 36 (trinta e seis) parcelas mensais consecutivas, caso venha a ser solicitado pelos responsáveis antes do envio do processo para cobrança judicial;
9.7. fixar o vencimento da primeira parcela em 15 (quinze) dias, a contar do recebimento das notificações, e o das demais a cada 30 (trinta) dias, com incidência dos respectivos encargos legais sobre o valor de cada parcela; 
9.8. alertar aos responsáveis que a inadimplência de qualquer parcela acarretará vencimento antecipado do saldo devedor;
9.9. considerar grave a infração cometida por Wellerson Valério Moreira;
9.10. com fundamento no art. 60 da Lei 8.443/1992, inabilitar Wellerson Valério Moreira para o exercício de cargo em comissão ou função de confiança no âmbito da Administração Pública pelo período de 5 (cinco) anos; e
9.11. remeter cópia desta deliberação ao procurador-chefe da Procuradoria da República no Estado de Minas Gerais, nos termos do § 3º do art. 16 da Lei n.º 8.443/1992.'
HISTÓRICO
2. Originalmente, estes autos tratavam de tomada de contas especial instaurada pelo Ministério do Turismo em face do Sr. Wellerson Valério Moreira, ex-prefeito nos períodos de 2005-2008 e 2009-2012, em razão da ausência de documentos e informações exigidos na prestação de contas do Convênio 1.366/2008 (Siconv 701049) , celebrado com o município de São Geraldo do Baixio/MG.
3.	Esse convênio foi celebrado entre a União, por intermédio do Ministério do Turismo, e a mencionada municipalidade com a finalidade de 'dar apoio à realização do projeto intitulado - Natal de São Geraldo do Baixio/MG' (peça 1, p. 33-65) , cuja vigência compreendia o período de 15/12/2008 a 26/3/2009, com prestação de conta a ser encaminhada até 25/4/2009.
4. Para a consecução desse convênio, foram destinados R$ 157.500,00 (cento e cinquenta e sete mil e quinhentos reais) , sendo R$ 150.000,00 (cento e cinquenta mil reais) de competência da concedente e R$ 7.500,00 (sete mil e quinhentos reais) sob a responsabilidade do convenente. Os recursos referentes à concedente foram transferidos por meio da Ordem Bancária 2009OB800060, no valor de R$ 150.000,00, emitida em 9/2/2009 (peça 2, p. 106) , e creditados no conta corrente da municipalidade em 13/2/2009 (peça 1, p. 93) .
5.	Acerca da aprovação da prestação de contas inicialmente encaminhada pelo convenente e posterior rejeição, assim se pronunciou a unidade técnica, conforme instrução constante da peça 61, transcrita no relatório de peça 67, in verbis:
'5. Inicialmente, a prestação de contas havia sido aprovada pela unidade concedente. Entretanto, com as evidências de fraude e superfaturamento na execução do convênio, noticiadas pelo Ministério Público Federal (peça 1, p. 297) e, a partir do conhecimento do teor do Acórdão 7139/2013-TCU-Segunda Câmara, Sessão de 26/11/2013, as contas foram reexaminadas, conduzindo à não aprovação da prestação de contas, cf. a Nota Técnica de Reanálise Financeira 34/2014 (peça 2, p. 46-54) e o Relatório do Tomador de Contas Especial 83/2014 (peça 2, p. 84-94) . 
6. O Relatório de Auditoria do Controle Interno 508/2014 (peça 2, p. 122-125) contém a devida manifestação acerca dos quesitos mencionados no art. 10º, inciso II, da IN/TCU 71/2012, tendo concluído aquela instância de controle pela irregularidade das presentes contas, conforme Certificado de Auditoria (peça 2, p. 126) e Parecer do Dirigente do Órgão de Controle Interno (peça 2, p. 127) .'
7.	Feitas as diligências com vistas a subsidiar a instrução ainda no âmbito da Secex/MG, foi realizada a citação solidária do Sr. Frederico Dias Falci, na condição de pessoa física e de representante legal da empresa Frederico Dias Falci - ME, e do Sr. Wellerson Valério Moreira, então prefeito, pelo valor integral dos recursos repassados, conforme ofícios citatórios constantes das peças 53-55, com avisos de recebimento emitidos pelos Correios de peças 56-58. As irregularidades ensejadoras da citação são as seguintes:
'2. O débito [R$ 250.020,00] é decorrente das seguintes irregularidades:
Ocorrências: 
a) indícios de participação em fraude à licitação, na modalidade direcionamento, caracterizada: 
 (i) pela coincidência de o valor ofertado no certame ser exatamente o mesmo constante do Plano de Trabalho apresentado ao Ministério do Turismo; 
 (ii) pelo curto período de tempo entre a realização dos atos do certame (24/12/2008) e a execução dos serviços (25 e 26/12/2008) ; 
 (iii) pelos indícios de conhecimento prévio do certame pela empresa vencedora, dado o fato de as datas das cartas de exclusividade serem aquelas dos eventos; e
 (iv) pela possível ocorrência de valores superfaturados, caso futuramente constatada a realização do evento com recursos federais; e 
b) possível participação em esquema de desvio de verbas federais oriundas do Ministério do Turismo, caracterizada pela adoção do mesmo modus operandi verificado pelo Ministério Público Federal na Ação Civil de Improbidade Administrativa 0008934-66.2012.4.01.3813, em trâmite na 2ª Vara da Subseção Judiciária de Governador Valadares/MG, e pela constatação das seguintes semelhanças neste convênio: 
 (i) a contratação de todos os artistas se deu com inexigibilidade de licitação; 
 (ii) valor ofertado idêntico ao previsto no Plano de Trabalho; 
 (iii) licitação para contratação dos serviços de montagem de palco com indício de direcionamento, dada a participação de apenas um licitante; 
 (iv) carta de exclusividade limitada aos dias dos eventos; e 
 (v) possível ocorrência de superfaturamento, caso futuramente constatada a realização do evento com recursos federais (p. 18, peça 10) .'
8. Mesmo havendo tomado ciência da citação realizada por este Tribunal, Frederico Dias Falci e a empresa Frederico Dias Falci - ME permaneceram silentes, motivo por que foram considerados revéis, dando-se prosseguimento ao feito.
9. Já o Sr. Wellerson Valério Moreira apresentou alegações de defesa por meio da petição constante da peça 59.
10.	 A relatora a quo, nos termos do voto (peça 66) condutor do acórdão (peça 67) atacado, anuiu à proposta formulada pelo MP/TCU, cujos principais excertos de mérito são a seguir transcritos:
'4. A Secretaria de Controle Externo no Estado de Minas Gerais - Secex/MG não acolheu a defesa acima por considerar que: (i) a empresa vencedora foi a única a apresentar proposta e ser justamente a que figurava como representante dos cantores contratados; (ii) os valores, as atrações e as demais etapas das despesas corresponderam exatamente ao montante total do convênio apontado no Plano de Trabalho; e (iii) o curtíssimo prazo demandado para realização da licitação (24/12/2008) e execução do objeto (25 e 26/12/2008) , com todos os atos da licitação ocorridos no mesmo dia. Destacou, também, que as declarações sobre a publicidade apresentaram texto similar, com algumas alterações, além de ser praticamente impossível que o resultado do certame do evento tenha ocorrido em 24/12 e a divulgação tenha sido realizada entre essa data e os dois dias do evento.
5. Foi ressaltado, ainda, que a empresa contratada consta como ré em inquérito civil público e teve sua indisponibilidade de bens decretada em juízo. A contratação direta dos artistas também foi considerada indevida, por falta de contrato de exclusividade, nos termos da jurisprudência deste Tribunal. 
6. Quanto ao cumprimento do objeto, destacou-se que não foram trazidos documentos que comprovassem as despesas realizadas com a mídia de divulgação de 29 inserções por dia, em cinco rádios, por quinze dias; tampouco foi encaminhado documento comprobatório do recebimento de mídia impressa: material de propaganda, 5.000 panfletos e 1000 cartazes. 
7. Relativamente à ocorrência de superfaturamento, o Inquérito Civil Público 1.22.009.000361/2012-03 apurou os valores recebidos pelos artistas, inferiores aos valores cobrados do município. Após o exame, a Secex/MG rejeitou a defesa apresentada e propôs a condenação pelo valor total repassado.
8. Já o Ministério Público junto ao TCU - MPTCU - dissentiu, em parte, da unidade técnica. Asseverou que a irregularidade grave da contratação indevida por inexigibilidade de licitação dos artistas não enseja, por si só, dano ao erário. Como não houve discussão acerca da realização do evento e houve apuração do valor exato repassado aos artistas, entendeu que o débito se refere apenas ao montante cuja entrega aos músicos restou sem comprovação. Assim, o débito seria relativo apenas à intermediação e ao superfaturamento e atingiria o montante de R$ 60.750,00.
9. No tocante aos indícios de fraude à licitação para montagem da estrutura do evento festivo, sugeriu o Parquet a aplicação da multa do art. 58, II, da Lei 8.443/1992 e a inabilitação do ex-gestor para exercício de cargo em comissão ou função de confiança no âmbito da Administração Pública, haja vista a gravidade e ofensividade da sua conduta.
10. Com as devidas vênias à Secex/MG, acompanho o posicionamento da Procuradoria. A realização do evento não foi questionada, além de terem sido encaminhadas fotos das apresentações. Assim, o valor do débito deve se referir aos valores não comprovados.
11. Nas contratações dos artistas, foi apurado que, em um contrato, a empresa recebeu R$ 41.000,00 e o respectivo contratado recebeu apenas R$ 5.500,00. Em outro, o valor foi de R$ 26.000,00, e o cachê, de R$ 6.500,00. No terceiro, foram pagos R$ 13.750,00 e os artistas receberam R$ 8.000,00. 
12. Consta dos autos defesa da empresa no processo judicial em que afirmou haver outras despesas, além daquela relativa ao cachê, que foram por ela custeadas. Embora se possa assumir que tal afirmação é correta, não há como desconsiderar o esquema de corrupção envolvendo o Ministério do Turismo, denunciado pelo Ministério Público Federal - MPF, pois o caso ora examinado se enquadra nas características descritas pela Procuradoria, consoante declinado na ação judicial juntada a este processo. 
13. A fraude ora constatada no procedimento licitatório reforça tais denúncias. Assim, é necessária a comprovação das despesas apontadas como realizadas, bem como a margem de lucro normalmente fixada para a atividade, para que se possa abater esse valor do débito ora apurado. Do processo, entretanto, constam apenas alegações, sem documentos que as respaldem.
14. Além do valor imputado pelo Parquet, verifico que foram impugnadas despesas relativas às mídias impressas e às inserções em rádios por falta: (i) de documentação comprobatória do recebimento dos 1.000 cartazes e 5.000 panfletos; e (ii) de comprovação da execução das inserções nas rádios. Esses valores somaram R$ 23.750,00 (p. 257 e 283, peça 1) e também devem compor o débito a ser atribuído aos responsáveis.
15. Acompanho, também, a proposta de inabilitação do ex-prefeito pela fraude no procedimento licitatório, pois se torna clara a impossibilidade de o certame ocorrer em um dia e a execução do contrato ter lugar no dia imediatamente seguinte. 
16. Relativamente à proposta do MPTCU de imputação de multa com fulcro no art. 58, II, da Lei Orgânica, invoco o princípio da absorção das penas e inclino-me a acrescer o valor concernente a esta sanção à multa proporcional ao débito prevista no art. 57 da Lei 8.443/1992.'
11. O Tribunal, ao acolher os fundamentos da relatora a quo, proferiu o Acórdão 1179/2018-TCU-Plenário (peça 65) , que julgou irregulares as contas dos responsáveis, condenou-os em débito, aplicou-lhes multa e declarou a inabilitação de Wellerson Valério Moreira para o exercício de cargo em comissão ou função de confiança no âmbito da Administração Pública pelo período de 5 (cinco) anos.
12. Inconformado com o decisum proferido pelo Tribunal, Wellerson Valério Moreira interpôs Recurso de Reconsideração (peça 90) , que passa a ser analisado nos aspectos de admissibilidade e de mérito.
ADMISSIBILIDADE
13. Reitera-se o exame preliminar de admissibilidade (peça 97) , ratificado pelo Relator (peça 99) , que concluiu pelo conhecimento do recurso, suspendendo-se os efeitos dos subitens 9.1, 9.2, 9.3, 9.4, 9.5, 9.9 e 9.10 do Acórdão 1179/2018-TCU-Plenário, estendendo-os a todos os responsáveis condenados em solidariedade com o ora recorrente, uma vez preenchidos os requisitos processuais aplicáveis à espécie.
MÉRITO
14. Delimitação
14.1. Constitui objeto deste recurso verificar se houve pagamentos indevidos, bem como a existência de fraude ao processo licitatório.
15. O recorrente inaugura suas razões recursais a partir da 'tempestividade da defesa' e 'síntese dos fatos' para, então, adentrar as 'razões do pedido de reforma', que, a seguir, passam a ser analisadas.
16. Depoimentos de servidores do MTur.
16.1. Segundo o recorrente, foram juntados depoimentos de servidores do MTur, segundo os quais 'em nenhum momento sequer ventilou-se que o ora defendente tenha desviado em proveito próprio ou de terceiros os valores repassados a título do convênio em forma de contrato administrativo assinado. Que fora nomeada uma equipe Comissão Permanente de Licitações, a quem cabia elaborar o Edital e todo procedimento conforme determina a Lei de Licitações (...) '.
16.2. O recorrente argumentou que os recursos recebidos por força do convênio foram inseridos no orçamento do município, conforme extratos bancários que 'demonstram adequadamente a execução financeira do convênio e os saldos existentes na conta corrente especifica, bem como os constantes nos respectivos demonstrativos financeiros, encontram-se devidamente conciliados. Houve a regular prestação de contas'.
16.3. O recorrente mencionou que o objeto do convênio foi executado 'totalmente dentro dos padrões e princípios exigidos pela Lei', além da inexistência de prejuízo ao erário. Por esses motivos, entende o recorrente que a aplicação de multa e a condenação em débito para devolução dos valores especificados no acórdão atacado não consistiriam apenas em 'um ato de violência contra o cidadão e seu patrimônio, mas apenas como um instrumento último do Estado de perseguir aqueles que porventura tenham atentado contra a Administração Pública, dilapidando seu patrimônio em favor próprio ou até mesmo de terceiros, o que por óbvio não é o caso do defendente'.
16.4. O Sr. Wellerson Valério Moreira colaciona doutrina (p. 90, pp. 7-8) com o objetivo de distinguir ilegalidade de improbidade, uma vez que entende que 'não se pode considerar meras irregularidades em procedimentos licitatórios ou na execução de convênios como causa bastante em si mesma para a caracterização de ato de improbidade administrativa, sem que haja a existência de um nexo de causalidade entre tais irregularidades e a lesividade dolosa, intencional, ao patrimônio ou mesmo a princípios'.
16.5. Ainda em 'razões do pedido de reforma', informa que estão a discutir no primeiro grau da jurisdição federal os fatos tratados neste processo, 'sem qualquer sentença condenatória ainda proferida', motivo por que avoca o disposto no art. 5º, LVII, da Constituição Federal, in verbis: 'ninguém será considerado culpado até o trânsito em julgado de sentença penal condenatória'. Entende o recorrente prudente o sobrestamento deste processo em razão da inexistência de sentença no processo que tramita na Justiça Federal.
Análise
16.6. A responsabilidade de gestor público decorrente de irregular aplicação dos recursos sob sua administração prescinde de aproveitamento próprio de valores repassados a título de convênio. Enfatize-se que não se está a afirmar que os valores impugnados pelo TCU tenham se revertido para o Sr. Wellerson Valério Moreira, mas sim a não aprovação de parte das despesas realizadas. Tem-se a impugnação de valores, nos termos discriminados pela relatora a quo, conforme fundamentações especificadas no voto constante da peça 66.
16.7. Os recursos auferidos por meio de convênios celebrados com a União devem ser mantidos em conta corrente específica. A manutenção dessa conta específica consiste em instrumento facilitador para o convenente, principalmente no que tange à prestação de contas, além de ser mais um instrumento de controle por parte do concedente e dos órgãos de fiscalização, como, por exemplo, o Tribunal de Contas da União.
16.8. A título de exemplo, os seguintes dispositivos da Portaria Interministerial 127/2008 contemplam a obrigatoriedade de mantença dos valores envolvidos em convênio em conta específica: art. 20, § 1º (contrapartida) ; art. 30, inciso XIII; 42, § 1º; 43, inciso II; 50, caput.
16.9. Eventual conciliação bancária é um dos requisitos para que se estabeleça nexo de causalidade entre receitas e despesas, mas não o único. Ademais, ainda que exista perfeita conciliação entre receitas e despesas, deve ser verificada a existência ou não de outras irregularidades que possam ensejar a irregularidade das contas, com a consequente condenação em débito e aplicação de multa, conforme o caso. Os fatos que fundamentaram a condenação em débito e a apenação do recorrente estão expressamente descritos no item 10 desta instrução.
16.10. Diversamente do argumentado pelo recorrente, não se verificou a execução do objeto do convênio 'totalmente dentro dos padrões e princípios exigidos pela Lei'. Até porque houve a quantificação precisa do dano aos cofres públicos. Também não se extrai dos autos qualquer enriquecimento ilícito ou sem causa do Estado na condenação em débito e aplicação de multa, como tentou induzir a esse entendimento o recorrente. A condenação em débito e a aplicação de multa, no exercício do plexo de competências do TCU, não consistem em ato de violência contra o cidadão, tampouco contra seu patrimônio, mas decorre de imperativo constitucional a ser seguido pelo TCU nas hipóteses de impugnação de despesas ou de parte delas, como no caso concreto.
16.11. Atos praticados com ilegalidade não se confundem com atos de improbidade, até porque se tratam de âmbitos de competências distintos. Os primeiros sujeitam-se ao controle exercido pelo TCU. Os segundos são manejados pelo Ministério Público. As doutrinas colacionadas pelo recorrente não o socorrem.
16.12. O devido processo legal e seus corolários, contraditório e ampla defesa, consistem em garantia fundamental, erigida a cláusula pétrea, nos termos do art. 64, inciso IV, da Constituição Federal, que não podem ser ultrajados pelo TCU, pelo Judiciário ou qualquer outro órgão público, sob pena de intervenção, seja pela judicial review ou pela administrative review. Em nenhum momento se constatou violação ao devido processo legal ou a seus corolários. Não é demais recordar que a citação válida, devidamente ocorrida nesta Corte de Contas, aperfeiçoa a relação processual para o regular desenvolvimento do feito e delineia os contornos do processo neste Tribunal. Ademais, a possibilidade jurídica de interposição dos recursos permitidos na Lei Orgânica do TCU assegura a administrative review, com efeito devolutivo pleno, em privilégio a princípios sustentáculos do Estado de Direito.
16.13. O ordenamento jurídico pátrio consagra a possibilidade de, em razão de um mesmo fato, o agente ser responsabilizado nas esferas civil, penal e administrativa, sem que se caracterize bis in idem. Deve-se reconhecer independência entre essas instâncias. Contudo, eventual absolvição penal em razão de inexistência dos fatos ou negativa de autoria pode repercutir nas esferas cível ou administrativa, conforme o caso. Não se verifica, portanto, plausibilidade no pedido de sobrestamento deste processo, como requerido pelo recorrente, motivo por que deve ser indeferido esse pedido.
17. A inexistência do ato de improbidade e ausência de dano ao erário.
17.1. O recorrente inicia os argumentos de mérito acerca da inexistência de ato de improbidade administrativa discriminado na Lei 8.429/1992, uma vez que, segundo o recorrente, 'as condutas atribuídas ao demandado não causaram dano ao erário e nem importaram enriquecimento ilícito do defendente, pois a verba repassada pela União foi utilizada estritamente no objeto do convênio'.
17.2. O recorrente pondera acerca da necessidade de existência de dolo para configurar 'crime de emprego irregular de verbas públicas' (RT 491/362) . No mesmo sentido, traz doutrina de Maria Sylvia Zanella Di Pietro.
17.3. Continua o recorrente:
'O enquadramento na lei de improbidade exige culpa ou dolo por parte do sujeito ativo. Mesmo quando algum ato ilegal seja praticado, é preciso verificar se houve culpa ou dolo, se houve um mínimo de má-fé que revele realmente a presença de um comportamento desonesto.' (Grifos constantes do original) 
17.4. Segundo o recorrente, uma vez não comprovada a existência de prejuízo aos cofres públicos, não se configuraria violação a princípio da Administração Pública ou a qualquer outro ato de improbidade administrativa.
17.5. Ainda segundo o recorrente, 'prefeito municipal, governadores e presidente da República exercem funções de poder, não lhes competindo fiscalizar procedimento licitatório, de inexigibilidade ou de dispensa, bem como exercer funções técnicas de engenharia, contabilidade, administração de material e administração financeira e muito menos a empresa executora dos serviços contratados'. Além disso, registrou que 'no convênio sob análise, não houve acompanhamento por parte do MTur'.
Análise
17.6. Parece haver confusão principiológica ou mesmo de competência por parte do recorrente.
17.7. O Tribunal de Contas da União não é o foro competente para se apurar atos de improbidade administrativa tipificados na Lei 8.429/1992. O titular da ação de improbidade administrativa é o Ministério Público, nos termos do art. 22 da Lei 8.429/1992.
17.8. O plexo de atribuições do TCU está contemplado no art. 71 da Constituição Federal, bem como em sua Lei Orgânica. Não há confundir os âmbitos administrativo e judicial. Resta prejudicada a análise dos argumentos referentes à improbidade administrativa, em razão de absoluta falta de competência do TCU para processar e julgar atos de improbidade administrativa.
17.9. Equivoca-se o recorrente ao consignar a inexistência de dano aos cofres públicos, pois o débito imposto por meio do acórdão recorrido está devidamente quantificado e fundamentado, nos termos já transcritos no item 10 desta instrução. Até este momento processual, o recorrente não conseguiu afastá-lo.
17.10. Ainda que a doutrina colacionada se refira a atos de improbidade administrativa, o que implicaria a análise constante dos subitens 13.6 e 13.7 desta instrução, será admitida a argumentação de que a inexistência de dolo ou culpa, conforme alegado pelo recorrente, refira-se à condenação em débito e à aplicação de multa, para efeito de análise.
17.11. A responsabilidade do gestor público na administração de recursos públicos federais sob a competência fiscalizadora do TCU é apurada de forma subjetiva. Deve-se verificar se o fato que lhe fora imputado como irregular subsome-se ou não à norma regente, mas, ainda assim, devendo ser observado o devido processo legal, o contraditório e a ampla defesa, com o objetivo de verificar se as justificativas eventualmente apresentadas elidem ou não as irregularidades imputadas ao gestor.
17.12. Uma vez identificada essa relação, pode o Tribunal, ao analisar o caso concreto e as justificativas apresentadas pelo gestor, aplicar as sanções previstas em sua Lei Orgânica. A imputação da penalidade de multa, assim como de débito, exige apenas a verificação da ocorrência de culpa, em qualquer uma de suas modalidades, sem a necessidade da existência de dolo ou má-fé para se determinar o débito ou a multa.
17.13. O elemento volitivo na conduta do agente público apenado pelo TCU deve ser sopesado no momento da quantificação do valor da multa a ser aplicada. É neste momento processual que poderá ser levada em consideração pelo Tribunal a existência de culpa ou dolo do agente público como circunstâncias subjetivas em sua conduta para definição do valor da multa a ser-lhe aplicada. Essa ponderação do valor da multa foi levada em consideração pelo Tribunal ao tempo da prolação do acórdão atacado, uma vez que o valor da multa observou o limite previsto nos art. 57 e 58 da Lei 8.443/1992.
17.14. Independe da existência de dano ao erário para se verificar violação a princípio da Administração Pública. Somente para argumentar, imagine-se a hipótese de inobservância de rito essencial na realização de licitação regida pela Lei 8.666/1993. Ainda que não se tenha dano aos cofres públicos, pode-se, no exemplo, verificar a violação à norma legal, a configurar violação a princípio da Administração Pública.
17.15. Por fim, quanto a este item, não há confundir agente político com gestor. O primeiro não pratica atos de gestão, motivo por que, como regra geral, não deve ser responsabilizado por eventuais desvios na prática do ato administrativo (lato sensu) . Diversamente do que ocorre com o agente político, o gestor responde por seus atos, uma vez que pratica atos de gestão, materializados, como regra geral, pelos atos administrativos.
17.16. Compulsando os autos, verificam-se vários atos de gestão que vinculam a responsabilidade do recorrente a eventuais irregularidades praticadas na gestão do convênio em análise, dentre os quais os que se seguem.
17.17. Por meio do Ofício 61/2009 (peça 1, p. 67) , o Sr. Wellerson Valério Moreira encaminhou a prestação de contas final. O encaminhamento de prestação de contas não consiste em ato meramente formal, ou seja, sem que exista um conteúdo de mérito nos documentos encaminhados, sob pena de a res publica tornar-se acéfala.
17.18. Nos termos da 'justificativa' constante da peça 1, p. 69, houve expressa manifestação do recorrente no sentido de apresentar fundamentos para tentar elidir a impossibilidade de inserir a prestação de contas no Siconv, em razão de 'problemas operacionais no sistema', o que acena no sentido de ato de gestão.
17.19. O Relatório de Execução Físico-Financeira (peça 1, p. 73) vem assinado pelo Sr. Wellerson Valério Moreira como responsável pelas informações nele contidas.
17.20. Nesse sentido, podem-se constatar diversos atos de gestão praticados pelo Sr. Wellerson Valério Moreira que o vinculam às informações e prestação de contas encaminhadas a esta Corte de Contas.
17.21. Prescinde de inspeção in loco ou de fiscalização do concedente para se apurar a correta aplicação dos valores auferidos por meio de convênios celebrados com a União. O plexo de competências do convenente encontra-se expressamente previsto no termo de convênio e na norma regente (Instrução Normativa 1/1997, Portaria Interministerial 127/2008, Portaria Interministerial 507/2011 e Portaria Interministerial 424/2016, conforme a época dos fatos) . Atribuir a apuração de débito à suposta inexistência de fiscalização do concedente revela, no mínimo, desconhecimento das normas aplicáveis à celebração, execução e prestação de contas dos recursos oriundos de convênios celebrados com a União.
18. Do procedimento licitatório.
18.1. O recorrente inicia esse item com o objetivo de afastar a suposta irregularidade na 'escolha da modalidade de pregão presencial para contratação da empresa responsável pela montagem da estrutura de apoio do evento, a uma, segundo o Parquet, porque não se optou pelo pregão eletrônico, e à derradeira porque apenas uma empresa compareceu à sessão de julgamento'. Em seguida, traz diversos argumentos acerca da vantajosidade ou da própria modalidade de pregão.
Análise
18.2. O recorrente traz notícias associadas à representação do Ministério Público Federal (MPF) . Não se desconhece a relevância das informações contidas em eventual representação do MPF. Contudo, a relação processual se aperfeiçoa com a realização de citação válida. É por meio desse instrumento que se delineiam os contornos do processo sob a competência fiscalizadora do TCU.
18.3. Ao se compulsarem os autos, verifica-se que, nos ofícios citatórios mencionados no item 7 desta instrução, não há menção a suposta irregularidade na opção pela modalidade de pregão, motivo por que fica prejudicada qualquer análise desses argumentos, em razão de não haver esse fundamento no voto (peça 66) condutor do Acórdão (peça 65) atacado.
19. Da inexigibilidade para contratação de artistas e bandas e a carta de exclusividade.
19.1. O recorrente inaugura suas argumentações recursais nesse item com a transcrição do art. 25, inciso III, da Lei 8.666/1993, que estabelece a possibilidade jurídica para contratação de profissional de qualquer setor artístico por meio de inexigência de licitação. Por esse motivo, entende não haver irregularidade nessa inexigibilidade de licitação.
19.2. Acerca dos valores efetivamente pagos aos profissionais, assim se manifestou o recorrente:
'No que concerne à alegação de que os valores percebidos pelo empresário são diferentes daqueles efetivamente repassados aos artistas, é de uma estratégia pueril afirmar que seriam/deveriam ser iguais. Obviamente que os empresários retêm parte do cachê dos artistas para custeio de deslocamentos, hospedagem e da extensa - e desnecessária, na nossa opinião - lista de exigências para o camarim, além de sua própria intermediação e encargos.
Mas, mais do que isso: o Plano de Trabalho do Convênio, apresentado ao Ministério do Turismo e chancelado sob o n° 1366/2008, que se transformou no Convênio n° 701049/2008, solicitava a anuência do empresário detentor da data do artista para comprovação de que, de fato, aquele artista estaria disponível para dito evento, afastando desvio na execução do objeto.'
19.3. Continua o recorrente:
'Logo, desnecessário dizer que nem o próprio Ministério do Turismo, a quem era direcionado e deveria tomar as providências quanto ao Acórdão 96/2008, sabia, de fato, o que fazer. E isto gerou uma série de contratempos para um número incontável de convenentes em todo o País, incluindo o demandado, e que resultaram em reformas de prestações de contas aprovadas e ações judiciais das quais não puderam escapar - mesmo sem culpa.
E mesmo sendo desnecessário mencionar as trapalhadas praticadas pelo MTur na concessão dos convênios, preferimos fazer, tomando emprestado depoimentos de analistas e assessores do próprio Ministério à época dos fatos e que, inclusive, atuaram neste Convênio, extraídos de interrogatórios em juízo, cuja mídia audiovisual fazemos acompanhar este petitório.'
Análise
19.4 De fato, há possibilidade jurídica de contratação de profissional do setor artístico por meio de inexigibilidade, nos termos do art. 25, inciso III, da Lei 8.666/1993. Ocorre que outras são as irregularidades e não a escolha da inexigibilidade de licitação, conforme fundamentação constante do voto (peça 66) condutor do Acórdão (peça 65) atacado.
19.5. A constatação de pagamento de valores discrepantes não se revela 'estratégia pueril', como alegado pelo recorrente. Trata-se, na verdade, de pagamentos irregulares, sujeitos ao controle da legalidade, sob o aspecto da eficiência, quiçá de malversação de recursos públicos federais, inclusive com apuração também no âmbito do Poder Judiciário.
19.6. Todo aquele que solicita o recebimento de recursos oriundos de convênios celebrados com a União, se não tem, deveria ter conhecimento nas normas regentes dos ajustes pretendidos.
19.7. Não é comum a exclusividade para apenas determinados dias. Ou se tem um empresário exclusivo ou não se tem empresário exclusivo. A Lei 8.666/1993, em seu art. 25, inciso III, não adotou intermitência de empresário exclusivo, até porque se houver intermitência, estar-se-á diante de hipótese de não exclusividade de empresário, o que ensejaria, em tese, a possibilidade de se realizar licitação, em uma das modalidades previstas no ordenamento jurídico, para a contratação de profissional do setor artístico.
19.8. Ainda que possam existir 'trapalhadas praticadas pelo MTur na concessão dos convênios', conforme expressamente mencionado pelo recorrente, nada afasta a sua competência para comprovar a regular aplicação dos recursos recebidos por meio de convênios celebrados com a União. Uma vez não comprovada a regular aplicação desses valores, as contas devem ser julgadas irregulares e em débito o responsável, sem prejuízo de eventual aplicação de multa, nos exatos termos do Acórdão 1179/2018-TCU-Plenário (peça 65) .
CONCLUSÃO
20. As irregularidades ensejadoras do julgamento pela irregularidade das contas, condenação em débito do ora recorrente, além da aplicação de multa, estão expressamente descritas no item 10 desta instrução, a seguir sintetizadas: indícios de fraude ao processo licitatório, contratação indevida por meio de inexigibilidade de licitação e superfaturamento no pagamento dos artistas envolvidos.
21. O recorrente não conseguiu elidir ou afastar nenhuma das irregularidades que subsidiaram o Acórdão recorrido, motivo por que remanescem injustificadas as irregularidades ensejadoras da irregularidade das contas, condenação em débito do ora recorrente, além da aplicação de multa.
22. Nesse sentido, deve-se negar provimento ao recurso interposto pelo Sr. Wellerson Valério Moreira, mantendo-se inalterados os termos do Acórdão 1179/2018-TCU-Plenário (peça 65) .
PROPOSTA DE ENCAMINHAMENTO
23. Ante o exposto, submetem-se os autos à consideração superior, propondo-se, com fundamento nos arts. 32, inciso I, e 33 da Lei 8.443/1992:
a) conhecer do recurso interposto, para, no mérito, negar a ele provimento;
b) indeferir pedido de sobrestamento deste processo;
c) comunicar ao recorrente e aos demais interessados a deliberação que vier a ser proferida por esta Corte, acompanhada do relatório e voto que a subsidiarem."
2.	O sr. Diretor e o sr. Secretário da Serur ratificaram a instrução acima (peça 118 e 119) .
3.	O d. representante do Ministério Público junto ao Tribunal de Contas da União (MP/TCU) , em sua intervenção regimental, manifestou-se de acordo com o encaminhamento sugerido pela unidade técnica (peça 120) .
É o relatório.

Vanea Lúcia de Lima (OAB/MG 94.426) e outros

Subprocurador-Geral Paulo Soares Bugarin

RECURSO DE RECONSIDERAÇÃO EM TOMADA DE CONTAS ESPECIAL. CONVÊNIO. APOIO À REALIZAÇÃO DE EVENTO FESTIVO. INDÍCIOS DE FRAUDE À LICITAÇÃO. CONTRATAÇÃO INDEVIDA POR INEXIGIBILIDADE. PAGAMENTOS INDEVIDOS. IRREGULARIDADE DAS CONTAS. DÉBITO. MULTA. INABILITAÇÃO PARA O EXERCÍCIO DE CARGO EM COMISSÃO OU FUNÇÃO DE CONFIANÇA POR CINCO ANOS. ARGUMENTOS INSUFICIENTES PARA ALTERAR A DELIBERAÇÃO RECORRIDA. NEGATIVA DE PROVIMENTO. CIÊNCIA.

TOMADA DE CONTAS ESPECIAL (TCE)

Secretaria de Recursos (Serur)

Em exame recurso de reconsideração interposto pelo sr. Wellerson Valério Moreira, ex-prefeito do município de São Geraldo do Baixio/MG, contra o Acórdão 1179/2018-TCU-Plenário, proferido em tomada de contas especial instaurada pelo Ministério do Turismo (MTur) em decorrência de indícios de irregularidades na execução do Convênio 1.366/2008.
2.	O objeto do ajuste era apoiar a realização de evento intitulado "Natal de São Geraldo do Baixio/MG", a ser realizado nos dias 25 e 26/12/2008, e seu valor total alcançou R$ 157.500,00, dos quais R$ 150.000,00 provenientes de recursos federais e R$ 7.500,00 advindos dos cofres municipais.
3.	A vigência de convênio era de 15/12/2008 a 26/3/2009 e os recursos foram liberados por meio da ordem bancária 2009OB800060, de 9/2/2009 (peça 1, p. 106) , e creditados na conta corrente do município em 13/2/2009 (peça 1, p. 93) .
4.	A prestação de contas foi, inicialmente, analisada e aprovada por meio do Parecer 153/2009 (peça 1, p. 265-277) . Posteriormente, a partir de evidências de fraude e superfaturamento noticiadas pelo Ministério Público Federal (peça 1, p. 297) e do conhecimento do Acórdão 7139/2013-TCU-Segunda Câmara, as contas foram reanalisadas por meio da Nota Técnica de Reanálise Financeira 34/2014, ocasião em que foram reprovadas integralmente (peça 2, p. 46-54) .
II
5.	No âmbito desta Corte de Contas, em um primeiro momento, houve a realização de diligência junto à Procuradoria da República para a obtenção das seguintes informações:
	a) estágio atual do Inquérito Civil Púbico 1.22.009.000361/2012-03, autuado para apurar irregularidades na aplicação dos recursos do Convênio 1.366/2008; e
	b) cópia dos documentos comprobatórios de práticas irregulares com os recursos do Convênio 1.366/2008, a exemplo dos que corroborariam a participação da empresa Frederico Dias Falci - ME no esquema de superfaturamento dos valores cobrados para a apresentação da Banda Chapahalls do Brasil no evento, conforme documento constante da peça 1, p. 233.
6.	Em resposta, a Procuradoria da República em Governador Valadares/MG apresentou esclarecimentos, acompanhados de cópia da inicial da ação civil pública e da decisão que decretou a indisponibilidade de bens dos requeridos (peça 10) . Informou, ademais, que a referida ação tramita na 2ª Vara Federal da Subseção Judiciária de Governador Valadares/MG e aguarda decisão do juízo acerca das defesas prévias apresentadas.
7.	Ato contínuo, o sr. Wellerson Valério Moreira, ex-prefeito, foi citado em razão das irregularidades abaixo descritas:
	a) realizar licitação ou contratar, mediante inexigibilidade, sem observância da legislação vigente, tendo em vista a contratação de artistas em desacordo com o disposto no art. 25, inciso III, da Lei 8.666/1993, com mediação da empresa Frederico Dias Falci - ME, que detinha exclusividade apenas para o dia do evento; 
	b) não encaminhamento de documentação suficiente para comprovar a boa e regular aplicação dos recursos federais transferidos;
	c) alteração do plano de trabalho do ajuste sem a anuência prévia do órgão concedente, com a inclusão de serviço de filmagem e transmissão visual; e
	d) ausência de comprovação do nexo de causalidade entre a realização do evento e as despesas efetuadas, a saber: (i) mídia de divulgação em cinco rádios - 29 inserções por dia com duração de 30 segundos cada, pelo prazo de quinze dias: pedidos de inserção com a programação prevista e o envio dos comprovantes de veiculação/exibição devidamente assinados pelos representantes legais dos veículos; (ii) mídia  impressa - material de propaganda - panfletos: documento comprobatório do recebimento de 5.000 panfletos produzidos; e (iii) mídia impressa - cartazes: documento comprobatório do recebimento dos 1.000 cartazes produzidos.
8.	Houve, também, a citação da empresa Frederico Dias Falci - ME e de seu sócio administrador, sr. Frederico Dias Falci, por terem participado de certame em que foram constatados indícios de direcionamento, bem como por não terem oferecido a devida contraprestação em relação aos contratos celebrados com o município.
9.	O sr. Wellerson Valério Moreira apresentou as alegações de defesa insertas à peça 22. Já a empresa e seu sócio administrador mantiveram-se silentes.
10.	O feito prosseguiu regularmente e, mediante a decisão ora vergastada, houve o julgamento pela irregularidade das contas dos responsáveis, com condenação em débito solidário correspondente às despesas que não restaram comprovadas (R$ 84.500,00) . Além disso, houve a aplicação de multa no valor de R$ 30.000,00 para o ex-gestor e de R$ 15.000,00 para os demais.
11.	É contra essa decisão que se insurge o recorrente.
III
12.	Por estarem presentes os requisitos de admissibilidade previstos nos arts. 32, inciso I, e 33 da Lei 8.443/1992, conheci do recurso de reconsideração interposto. Passo, neste momento, ao exame de mérito.
13.	Em suas alegações recursais, o sr. Wellerson Valério Moreira aduz que: (i) foram juntados depoimentos de servidores do MTur, segundo os quais "em nenhum momento sequer ventilou-se que o ora defendente tenha desviado em proveito próprio ou de terceiros os valores repassados a título do convênio"; (ii) os recursos recebidos foram inseridos no orçamento do município, conforme extratos bancários que "demonstram adequadamente a execução financeira do convênio e os saldos existentes na conta corrente específica"; (iii) o objeto do convênio foi executado dentro dos padrões exigidos e não houve prejuízo ao erário; (iv) a aplicação de multa e a condenação em débito consistiriam em "um ato de violência contra o cidadão e seu patrimônio"; (v) não se pode considerar meras irregularidades em procedimentos licitatórios ou na execução de convênios como causas bastantes para a caracterização de ato de improbidade administrativa sem que haja a existência de nexo de causalidade entre tais irregularidades e a lesividade dolosa ao patrimônio ou a princípios administrativos; (vi) os fatos tratados neste processo estão sendo discutidos no primeiro grau da justiça federal, sem sentença condenatória até o momento; e (vii) não houve irregularidade na inexigibilidade de licitação e, acerca dos valores efetivamente pagos aos profissionais, é prática regular os empresários reterem parte do cachê dos artistas para custeio de deslocamentos, hospedagem etc, além de sua própria intermediação e encargos.
IV
14.	A Serur entendeu que o recorrente não conseguiu elidir as irregularidades que resultaram na condenação em débito e na aplicação de multa, motivo por que recomendou a rejeição do apelo.
15.	O MP/TCU endossou a proposta de encaminhamento acima. 
V
16.	Estou de acordo com o exame empreendido pela Serur, ratificado pelo MP/TCU, razão pela qual incorporo-o às minhas razões de decidir.
17.	Ressalta-se que um dos principais indicativos de dano ao erário decorrente do conluio citado na deliberação recorrida é a existência de intermediário na relação convenente/artista, que repassou aos profissionais um valor consideravelmente menor do que o repassado pela prefeitura.
18.	O cachê pago pela prefeitura para a apresentação da Banda Chapahalls do Brasil foi de R$ 26.000,00, sendo que a empresa Frederico Dias Falci - ME repassou aos artistas tão somente o valor de R$ 6.500,00. No caso do show de Carlinhos Felix, o valor desembolsado foi de R$ 41.000,00, mas apenas R$ 5.500,00 corresponderam, efetivamente, ao montante pago pela empresa. Já no caso do show de Leandro de Souza e Banda, os profissionais receberam R$ 8.000,00, enquanto a empresa intermediadora cobrou da prefeitura R$ 13.750,00 (peças 49 e 50) . 
19.	A remansosa jurisprudência deste Tribunal é no sentido de que a contratação direta de artistas e músicos consagrados, por meio de empresa interposta, deve se dar mediante apresentação do contrato de exclusividade celebrado entre a empresa responsável pela intermediação e o artista consagrado. Nos presentes autos, porém, houve somente a apresentação de carta de exclusividade temporária e restrita aos dias e à localidade do evento.
20.	Diante da discrepância entre o montante repassado no âmbito do convênio e os valores efetivamente pagos a título de cachê, observa-se que a contratação direta por meio de empresa interposta não restou técnica e economicamente justificada. Ao contrário, essa forma de contratação não foi a mais vantajosa para a consecução do objeto pactuado, pois resultou em dano ao erário correspondente aos recursos desembolsados tão somente pela intermediação (R$ 60.750,00) .
21.	Cumpre destacar, ainda, os seguintes aspectos que reforçam a conclusão de que houve fraude no pregão promovido para contratar empresa para a montagem da estrutura do evento: (i) a empresa vencedora, Frederico Dias Falci - ME, foi a única a apresentar proposta e era justamente a representante dos cantores contratados; (ii) os valores das atrações e das demais etapas das despesas corresponderam exatamente ao montante total do convênio apontado no plano de trabalho; e (iii) o curto prazo demandado para realização da licitação (24/12/2008) , com todos os atos praticados no mesmo dia.
22.	Como bem destacou a relatora a quo, a citada brevidade de tempo entre a data de realização da licitação e os dias do evento (25 e 26/12/2008) tornou impossível a execução das ações de divulgação, que previam, por exemplo, 29 inserções em rádio por dia, pelo prazo de quinze dias.
23.	O recorrente, igualmente, não traz argumentos aptos a comprovar as despesas impugnadas relacionadas às ações de divulgação ante a ausência de documentação comprobatória do recebimento dos 1.000 cartazes e dos 5.000 panfletos e de comprovação da execução das inserções nas rádios (R$ 23.750,00) .
24.	A responsabilização do recorrente prescinde da comprovação de desfalque para proveito próprio dos valores repassados; ela decorre efetivamente da não aprovação da regular aplicação de parte dos recursos recebidos.
25.	 Como é sabido, o ônus de comprovar a regularidade integral na aplicação dos recursos públicos compete ao gestor, por meio de documentação consistente, que demonstre cabalmente os gastos efetuados, bem assim o nexo causal entre estes e os recursos repassados, em atenção aos arts. 70, parágrafo único, da Constituição Federal, e 93 do Decreto-Lei 200/1967. 
26.	De fato, os argumentos apresentados são insuficientes para afastar as ocorrências detectadas. Meras alegações, desacompanhadas de documentação comprobatória da regular aplicação dos recursos, não são suficientes para elidir as irregularidades que motivaram a decisão.
27.	Quanto às demais alegações, creio que foram devidamente refutadas pela instrução técnica, o que torna desnecessárias considerações adicionais.
28.	Ante o exposto, voto no sentido de que o Tribunal adote o acórdão que ora submeto à deliberação deste Colegiado.
TCU, Sala das Sessões Ministro Luciano Brandão Alves de Souza, em 13 de março de 2019.
BENJAMIN ZYMLER 
Relator